ACORDAO-COMPLETO-2369393

ACÓRDÃO 8655/2020 ATA 28/2020 - SEGUNDA CÂMARA

VISTOS, relatados e discutidos os presentes autos de Tomada de Contas Especial instaurada pelo Ministério da Cultura em decorrência da não comprovação da boa e regular aplicação dos R$ 343.499,26 captados pela Editare Editora Ltda. sob a forma de doações ou patrocínios com amparo na Lei 8.313, de 23/12/1991, com vistas à execução do projeto cultural intitulado "Museu do Inhotim", cadastrado no Programa Nacional de Apoio à Cultura (Pronac) sob o número 11-9405 e destinado à edição de um livro por meio do qual se pretendia "mostrar o patrimônio de um dos mais originais museus do Brasil, mistura de jardim botânico e centro de arte contemporânea, em um dos mais belos espaços culturais abertos no País, próximo da capital mineira, Belo Horizonte";
ACORDAM os Ministros do Tribunal de Contas da União, reunidos em Sessão da 2ª Câmara, ante as razões expostas pelo Relator, em:
9.1. com fundamento nos arts. 1º, inciso I, e 16, inciso III, alíneas "b" e "c", e § 2º, da Lei 8.443, de 16/7/1992, combinados com os arts. 19, caput, e 23, inciso III, da mesma lei, e com os arts. 1º, inciso I, 209, incisos II e III, e § 5º, 210 e 214, inciso III, do Regimento Interno-TCU, julgar irregulares as contas dos responsáveis em epígrafe, Fábio Augusto de Brito Ávila e Editare Editora Ltda., condenando-os solidariamente ao pagamento das importâncias especificadas no quadro abaixo, atualizadas monetariamente e acrescidas dos juros de mora desde as respectivas datas até a data do efetivo recolhimento, e fixando-lhes o prazo de 15 (quinze) dias, a contar da notificação deste Acórdão, para que comprovem, perante o Tribunal, nos termos do art. 23, inciso III, alínea "a", da Lei 8.443/1992, combinado com o art. 214, inciso III, alínea "a", do Regimento Interno-TCU, o recolhimento do montante devido aos cofres do Fundo Nacional de Cultura:
	VALOR ORIGINAL (R$) 
	DATA DA OCORRÊNCIA

	34.847,00
	30/3/2012

	180.000,00
	30/3/2012

	92.243,26
	27/12/2012

	36.409,00
	28/12/2012

9.2. com respaldo no art. 57 da Lei 8.443/1992, combinado com o art. 267 do Regimento Interno-TCU, aplicar ao Sr. Fábio Augusto de Brito Ávila e à Editare Editora Ltda. multa no valor individual de R$ 75.000,00 (setenta e cinco mil reais) e R$ 50.000,00, (cinquenta mil reais) , respectivamente, fixando-lhes o prazo de 15 (quinze) dias, a contar das respectivas notificações, para que comprovem, perante o Tribunal (art. 214, inciso III, alínea "a", do Regimento Interno-TCU) , o recolhimento das dívidas aos cofres do Tesouro Nacional, atualizadas monetariamente desde a data deste Acórdão até a do efetivo recolhimento, se forem pagas após o vencimento, na forma da legislação em vigor;
9.3. autorizar, desde logo, nos termos dos arts. 26 e 28, inciso II, da Lei 8.443/1992:
9.3.1. o pagamento das dívidas em até 36 (trinta e seis) parcelas mensais e consecutivas, se solicitado por qualquer dos responsáveis e se o processo não tiver sido remetido para cobrança judicial, fixando-se o vencimento da primeira em 15 (quinze) dias, a contar do recebimento da notificação, e o das demais a cada 30 (trinta) dias, devendo incidir sobre cada uma delas os encargos legais devidos, na forma prevista na legislação em vigor, sem prejuízo ao vencimento antecipado do saldo devedor em caso de não comprovação do recolhimento de qualquer parcela, conforme prevê o art. 217, § 2º, do Regimento Interno deste Tribunal;
9.3.2. a cobrança judicial das dívidas, caso não atendidas as notificações;
9.4. dar ciência desta deliberação aos responsáveis em epígrafe, à Secretaria Especial da Cultura do Ministério do Turismo e, nos termos do § 3º do art. 16 da Lei 8.443/1992, combinado com o § 7º do art. 209 do Regimento Interno-TCU, ao Procurador-Chefe da Procuradoria da República no Estado de São Paulo, para adoção das medidas cabíveis, encaminhando a esse último destinatário cópia do presente Acórdão, acompanhado do Relatório e do Voto que o fundamentam.

Tomada de Contas Especial instaurada pelo Ministério da Cultura em decorrência da não comprovação da boa e regular aplicação dos R$ 343.499,26 captados pela Editare Editora Ltda. sob a forma de doações ou patrocínios com amparo na Lei 8.313, de 23/12/1991, com vistas à execução do projeto cultural intitulado Museu do Inhotim, cadastrado no Programa Nacional de Apoio à Cultura (Pronac) sob o número 11-9405 e destinado à edição de um livro por meio do qual se pretendia mostrar o património de um dos mais originais museus do Brasil, mistura de jardim botânico e centro de arte contemporânea, em um dos mais belos espaços culturais abertos no País, próximo da capital mineira, Belo Horizonte.

Segunda Câmara

Ministério da Cultura (extinto e com atribuições atualmente incorporadas à Secretaria Especial da Cultura do Ministério do Turismo).

3. Responsáveis: Fábio Augusto de Brito Ávila (CPF XXX.689.808-XX) e Editare Editora Ltda. (CNPJ 04.784.950/0001-05).

13.1. Ministros presentes: Ana Arraes (Presidente), Augusto Nardes, Aroldo Cedraz (Relator) e Raimundo Carreiro.
13.2. Ministros-Substitutos presentes: Marcos Bemquerer Costa e André Luís de Carvalho.

ACORDAO-COMPLETO-2519151

Acórdão 25/2022 - Segunda Câmara

AROLDO CEDRAZ

Com alguns ajustes de forma e fundamentado no inciso I do § 3º do art. 1º da Lei 8.443, de 16/7/1992, adoto como Relatório parte da instrução elaborada no âmbito da Secretaria de Controle Externo de Tomada de Contas Especial (SecexTCE) e autuada como peça 30, a qual contou com a anuência do corpo diretivo da referida unidade técnica (peças 31 e 32) e com a concordância do Ministério Público junto a este Tribunal de Contas de União (MP-TCU) , representado nestes autos pelo Procurador Rodrigo Medeiros de Lima (peça 33) :
"INTRODUÇÃO
1. Trata-se de tomada de contas especial instaurada pelo Ministério da Cultura - MinC em desfavor da empresa Editare Editora Ltda., Sr. Fábio Augusto de Brito Ávila e Sr. Saulo Vieira Tortelli, em razão de irregularidades na aplicação de recursos captados sob a forma de doações ou patrocínios, em conformidade com a Lei 8.313/1991, para realização do projeto cultural 'Museu do Inhotim' - PRONAC 11-9405 (peça 10, p.2-19) . O objeto consistia na edição de um livro sobre o Museu do Inhotim, que (...) 'revelará um espaço que impressiona o visitante mais exigente, descrevendo de forma precisa e detalhada esse inovador espaço de arte; através de fotos e textos, o livro contará a história da instituição, assim como suas principais obras e a itinerância da visitação em seus espaços expositivos e naturais'.
HISTÓRICO
2. O projeto foi apresentado ao MinC em 12/9/2011 (peça 10, p.2-19) e aprovado em 27/12/2011, consoante a Portaria nº 768, publicada no DOU de 28/12/2011 (peça 10, p.40-42) . O objetivo era mostrar o patrimônio de 'um dos mais originais museus do Brasil, mistura de jardim botânico e centro de arte contemporânea, em um dos mais belos espaços culturais abertos no país, próximo da capital mineira, Belo Horizonte'. Foram previstos custos administrativos e relacionados às etapas de pré-produção/preparação, produção/execução e divulgação /comercialização (peça 10, p.3-5 e 33-35) , autorizando-se a captação de R$ 364.540,00 (peça 10, p.38) . A vigência foi fixada de 28/12 a 31/12/2011, sendo prorrogada até 31/12/2012 (peça 10, p.41-42) .
3. À peça 10, p. 43, consta Ofício do Instituto Inhotim (Ofício n.012, de 7/5/2012) , expondo as razões pelas quais não levou mais a termo a produção do livro com a empresa Editare. Segundo a versão apresentada, as partes não chegaram a um ajuste contratual, não sendo enviados informações e documentos fundamentais para elaboração, assinatura do contrato e aprovação, não havendo acesso do Instituto ao conteúdo e à forma do projeto. Acrescentou que não concedeu carta de anuência à editora, não reconhecendo a legitimidade do projeto, manifestando surpresa com o patrocínio da empresa Localiza, eis que não participou das negociações.
4. De modo a evitar conflitos de direitos autorais, o Instituto solicitou à proponente o não prosseguimento do projeto e seu arquivamento. À peça 10, p. 44, consta reiteração do pedido, assegurando a proponente em 22/11/2012 (peça 10, p. 45) que não daria início à execução, e que estaria tomando providências para alteração do escopo. À peça 10, p. 46, o Instituto reafirmou que não tinha interesse e não concordava com a realização do projeto. À peça 10, p.49, observa-se comunicação da empresa Editare em relação à captação de recursos, efetuada em 2012, solicitando transferências para a conta de livre movimentação.
5. À peça 10, p.50-62, verificam-se Comunicados de Mecenato e extratos bancários, registrando doações/patrocínios de R$ 34.847,00 em 30/3/2012, da empresa Total Fleet S/A, além de R$ 180.000,00, R$ 92.243,26 e R$ 36.409,00 em 30/3, 27/12 e 28/12/2012, da empresa Localiza Rent a Car S/A, totalizando R$ 343.499,26 ou 94,23% dos recursos previstos. Mais à frente (peça 10, p.64-68) , consta que a empresa Editare solicitou ao MinC a alteração do escopo do projeto, bem como seu nome para 'Museu de Artes e Ofícios de Belo Horizonte', tendo a Secretaria de Fomento e Incentivo à Cultura (SEFIC/MinC) negado o pedido (peça 10, p.69) .
6. A proponente interpôs recurso administrativo em 20/3/2013 (peça 10, p.70-79) , o qual também foi negado provimento (peça 10, p.80-81) . À peça 10, p. 94-95, constam bloqueios judiciais realizados na conta de captação, oriundos de demandas trabalhistas e ações de honorários advocatícios. A partir daí (peça 10, p.96-102) , o Ministério passou a notificar os responsáveis, exigindo que os recursos fossem devolvidos. Ressaltou o MinC que o arquivamento do projeto ocorreria somente após a restituição total dos valores, encontrando-se a demanda em situação de inadimplência no SALIC (Sistema de Apoio às Leis de Incentivo à Cultura) .
7. Em resposta, verifica-se à peça 10, p.103-105 Ofício da empresa Editare, alegando que os valores captados eram destinados à realização de um produto cultural, ocorrendo privação do acesso democrático a acervos de importância cultural e histórica. Argumentou a empresa, por intermédio de seus representantes, a impossibilidade de recolher valores retidos por bloqueios judiciais, salientando ser mera gestora de recursos públicos, não sendo titular do domínio que pertenceria ao MinC. Informou estar apresentando defesas nos processos judiciais, tendo solicitado ao Ministério a oferta de embargos como terceiro prejudicado.
8. O MinC esclareceu (peça 10, p. 107-109) que os recursos depositados são de exclusiva responsabilidade do executor do projeto, ressaltando que o bloqueio judicial não deve interferir na responsabilidade de zelar pelos recursos, dos quais é fiel depositária a proponente, devendo prevenir o desvio (IN 01/2013, art. 51) .
9. Em qualquer caso de desvio, rechaçou, cabe à proponente arcar com o prejuízo a partir de seu próprio patrimônio, citando a IN 01/2013, art. 52, §2º, que dispõe (...) 'Em caso de bloqueio judicial em contas de projetos culturais aprovados nos termos da Lei 8.313, de 1991, independentemente do motivo de tal bloqueio, deverá o proponente, de imediato, promover a restituição dos valores devidamente atualizados conforme art. 54, § 2º, à conta de captação do projeto, com a devida comunicação ao Ministério da Cultura'.
10. No que tange à privação do acesso democrático a acervos de importância cultural e histórica, expôs o MinC que a situação não foi causada por decisão unilateral, mas pela não aprovação da alteração do objeto e pelo bloqueio de recursos, reiterando a solicitação de devolução dos valores.
11. À peça 10, p.112, Laudo Final sobre a prestação de contas n. 20 de 6/5/2014 concluiu pela reprovação do projeto, constando à peça 10, p.114-127 notificações às partes, mediante os Comunicados n. 43, 44, 45 e 46, registro de telefonema (peça 10, p.130) e Ofícios (peça 10, p.150-170) , todos sem sucesso, ultimando-se a notificação por edital (peça 10, p.171) . Às peças 2-8, avistam-se demonstrativo de débito, fichas de qualificação dos responsáveis e matriz de responsabilização.
12. Na sequência (peça 10, p.174-178) , observa-se solicitação do Sr. Saulo Vieira Tortelli, Procurador da empresa Editare, de exclusão de seu nome na demanda administrativa e no TCU, ao argumento de que nunca foi sócio da proponente cultural, não auferindo vantagem ilícita. Em análise, consoante a Nota Técnica n. 2/2017 (peça 10, p.184-187) , o MinC negou o pedido, considerando que o responsável realizou vários atos de gestão. 
13. À peça 14, encontra-se Relatório de TCE sob o n. 046/2017, e à peça 12, Relatório e Certificado de Auditoria da CGU, acompanhados do Parecer do Dirigente de Controle Interno, todos sob o n. 613/2018. À peça 17, consta o Pronunciamento Ministerial, atestando o Ministro da Cultura o conhecimento das conclusões. Os documentos opinam, de forma unânime, pela irregularidade das contas. 
14. Em análise à peça 19, a SECEX/TCE constatou que não houve transcurso de mais de dez anos desde o fato gerador, sem que tenha havido a notificação dos responsáveis (art. 6º, inciso II, c/c art. 19 da IN/TCU 71/2012, modificada pela IN/TCU 76/2016) , uma vez que os recursos começaram a ser transferidos em 30/3/2012 (peça 10, p.50-62) e os responsáveis foram notificados em 18/7/2013 (peça 10, p.96-102) . Ao mesmo tempo, levantou que o valor atualizado do débito (sem juros) em 1/1/2017 era superior a R$ 100 mil, na forma estabelecida pelos arts. 6º, inciso I, e 19 da IN/TCU 71/2012, modificada pela IN/TCU 76/2016, devendo prosseguir a TCE. 
15. Pesquisando nos sistemas internos do Tribunal, a Unidade Técnica encontrou outro processo de TCE (em aberto) contra os responsáveis. Trata-se do TC Processo 023.631/2017-1 - Relator: AROLDO CEDRAZ, referente à TCE instaurada pelo Ministério da Cultura, em razão da não execução do objeto pactuado por meio do Termo de Compromisso para captação de recursos e execução de projetos com incentivos fiscais, firmado com base no parágrafo único do artigo 24 da Portaria MINC nº 46/1998 - responsáveis Fábio Augusto de Brito Ávila, Renato Ribeiro do Valle e Editare Editora Ltda.
16. No exame técnico, foram observadas as datas e valores dos bloqueios judiciais ocorridos na conta de captação no Banco do Brasil, de R$ 33.002,78 em 31/12/2012, R$ 105.368,00 em 10/6/2013 e de R$ 207.441,08 em 19/7/2013, sendo a proponente diligenciada a devolver as respectivas verbas (peça 10, p.96-97) . Ao final, concluiu-se pelo desvio de valores na execução do PRONAC n. 11-9405, considerando a aplicação da verba em outros fins, resultando em dano ao erário. 
17. No tocante à identificação dos responsáveis e quantificação do dano, conjugou-se da tese de solidariedade entre o Sr. Fábio Augusto de Brito Ávila e a empresa Editare Editora Ltda., devendo ser-lhes exigida a devolução integral dos recursos. Quanto ao Sr. Fábio, verificou-se que lhe foi atribuída administração da sociedade à cláusula 20 do contrato social (peça 10, p.18) . No que concerne ao Sr. Saulo Vieira Tortelli, discordou-se do entendimento quanto a sua responsabilização, eis que documentos da Junta Comercial do Estado de São Paulo (peça 10, p.180-183) demonstram que o agente jamais pertenceu aos quadros societários, nem foi administrador, em que pese ter sido outorgada procuração (peça 10, p.37) para representar a editora em projetos culturais. 
18. Saliente-se entendimento do TCU de que 'somente sócios que exercem atividade gerencial (administradores) em pessoa jurídica que recebe recursos com amparo na Lei Rouanet devem responder solidariamente com a empresa pelas irregularidades detectadas' (Acórdãos 5.254/2018, 1.634/2016 e 7.374/2010 - Primeira Câmara, e 4.341/2018 e 4.028/2010 - Segunda Câmara) , excetuadas as situações em que fica patente que estes também se valeram de forma abusiva da sociedade empresária para tomar partes nas práticas irregulares. Considerando, pois, o fato de que o Sr. Saulo não era sócio, e, sim, procurador da editora, nomeado pelo Sr. Fábio, descabe sua responsabilização. 
19. Por outro lado, a Súmula nº 286/TCU também preceitua que (...) 'A pessoa jurídica de direito privado destinatária de transferências voluntárias de recursos federais feitas com vistas à consecução de uma finalidade pública responde solidariamente com seus administradores pelos danos causados ao erário na aplicação desses recursos'. Por tudo quanto exposto, desconsiderou-se a responsabilidade do Sr. Saulo, propondo-se à peça 19 a citação dos responsáveis, Editare Editora Ltda. e Sr. Fábio Augusto de Brito Ávila, para apresentação de alegações de defesa e/ou recolhimento do valor devido, com manifestação de acordo do Diretor da 3ª DT à peça 20. 
EXAME TÉCNICO
20. Em cumprimento ao Despacho do Secretário à peça 21, foi promovida a citação dos responsáveis, mediante os Ofícios n. 1973 e 1974/2018, de 3/10/2018 (peças 22 e 23) . À peça 29, consta defesa das partes em peça única, datada de 10/12/2018, conforme a seguir.
Alegações de defesa apresentadas pela empresa Editare Editora Ltda. e pelo Sr. Fábio Augusto de Brito Ávila.
21. Segue síntese das alegações de defesa apresentadas e respectiva análise: 
Da boa-fé, da ausência de nexo de causalidade e da ocorrência de força maior.
22. De início, observam os responsáveis que houve inúmeras tratativas com o Instituto Inhotim para realização do projeto cultural, contudo, após aprovação e captação dos recursos, o Instituto, sem qualquer justificativa razoável, modificou seus interesses e desistiu da realização, comunicando o fato ao Ministério. Deste modo, foi solicitada a alteração do escopo para contemplar o Museu de Artes e Ofícios, tendo em vista que o objetivo maior era o desdobramento específico do livro Museus do Brasil - Um Guia dos Principais Museus Brasileiros, contudo, a solicitação foi negada, ao argumento de que tal medida implicaria em modificação do objeto e objetivos, o que é vedado pelo art. 66 da IN MinC 01/2012. Os signatários expõem que a empresa apresentou recurso em face da decisão administrativa, no entanto, no decorrer do trâmite, por fatos alheios à vontade, os valores depositados foram objeto de bloqueio judicial ordenado pela Justiça do Trabalho e Justiça Federal, não sendo o projeto cultural executado, instaurando o MinC a presente TCE. 
23. Neste sentido, resumem-se os demais argumentos:
a) A execução do projeto era de total interesse da empresa defendente. A imprevisibilidade do bloqueio judicial aliada às complicações administrativas acerca da alteração do escopo, é que impossibilitaram a execução. 
b) Não foi considerado pelos juízos o fato de que a verba era distinta dos recursos da empresa, por ter origem pública federal e estar vinculada ao cumprimento de projeto chancelado pelo MinC. 
c) Há exclusão de responsabilidade considerando motivo de força maior, conceituado pela doutrina como acontecimento resultante de ato alheio (fato de outrem) , que impeça o cumprimento de obrigação assumida, por ser além das próprias forças que o indivíduo possua para se contrapor. 
d) Está ausente o 'nexo de causalidade', que é um dos pressupostos de constituição regular do processo de TCE, nos termos da IN TCU 71/2012, art. 5º, inciso IV, que exige relação entre a conduta e o resultado. Os bloqueios foram determinados pela Justiça, sem qualquer intervenção da parte, e não decorreram de irregularidade relacionada ao projeto. Portanto, não há como afirmar que há nexo de causalidade entre a conduta (ação ou omissão) e o resultado (dano ao erário) . O processo deve ser arquivado nos termos do artigo 212 do RITCU, por ausência de pressupostos de constituição e de desenvolvimento válido e regular, não havendo que se falar em TCE. Traz-se à luz dos autos vários julgados que concluíram pelo trancamento das contas neste sentido (peça 29, p.5-10) .
e) É impossível a comprovação do bom uso dos recursos ou da prestação de contas, haja vista que não houve sequer a utilização da verba. Reitera-se a boa-fé, eis que a proponente, apesar de não ter ocasionado o suposto dano, apresentou defesas nos processos judiciais perante as Justiças do Trabalho e Federal, solicitando o desbloqueio de valores constritos, não se omitindo em momento algum, tendo solicitado ao MinC que interviesse no processo como terceiro prejudicado. O Ministério não atendeu ao requerimento, fato que contribuiu para o insucesso do projeto.
f) Os valores derivados de incentivo fiscal são recursos públicos, sendo destinados a projetos culturais, e, portanto, como tratam os tribunais, impenhoráveis, em analogia ao inciso IX do artigo 833 do Novo CPC (artigo 649, inciso IX, do antigo CPC) , conforme transcrições à peça 29, p.12-15. Houve errônea penhora de valores destinados à execução do projeto.
Análise 
24. Se a execução do projeto era de total interesse da empresa, também era de interesse do MinC e, portanto, da sociedade, em última instância. Não há espaço para alterações do objeto e objetivos de um projeto cultural previamente aprovado, vedando o art. 66 da IN MinC 01/2012 tal conduta. Como bem analisou a Consultoria Jurídica do MinC à peça 10, p. 84-89, o Museu Inhotim possuía características próprias que foram destacadas na configuração dos objetivos e da justificativa do projeto, sendo pensada a divulgação do Museu com objeto e objetivos específicos. A proposta de substituição do escopo do projeto pelo Museu de Artes e Ofícios de Belo Horizonte, de fato, jamais poderia vingar, eis que não se tratava de proposta tão somente de um livro qualquer sobre um museu qualquer, e, sim, um livro sobre um determinado e específico museu, no caso, o Museu Inhotim, dadas às suas peculiaridades, principalmente, seu paisagismo. 
25. De outro modo, se houve bloqueio judicial de valores oriundos da captação de recursos, é porque a empresa não exerceu o múnus de resguardo de verbas públicas, de modo a se acautelar de que demandas judiciais não tomassem os recursos captados. Neste ponto, é importante salientar que o TCU não está responsabilizando a empresa e os sócios pelos bloqueios judiciais dos valores captados sob a égide da Lei 8.313/1991. A irregularidade apurada é derivada, sim, da não comprovação da boa e regular aplicação dos recursos, por não devolução pela empresa Editare Editora Ltda. dos recursos captados e não aplicados no objeto cultural, face ao insucesso em sua realização. Vale dizer, a entidade proponente é apenas depositária desses valores, vez que são referentes a patrocínio fixado pela Lei 8.313/1991, sendo seu uso exclusivo para feitura de projeto cultural aprovado, fiscalizado pelo Ministério da Cultura e pelo Tribunal de Contas da União, devendo ser devolvidos os recursos quando não utilizados.
26. A afirmação de que os juízos não consideraram que a verba era distinta dos recursos da empresa, por ter origem pública federal e estar vinculada ao cumprimento de projeto chancelado pelo MinC, não presta à defesa. De fato, os recursos depositados na conta vinculada de projeto cultural decorrem de renúncia fiscal e pertencem ao Estado, não integrando o patrimônio do proponente, que é um mero gestor destes recursos na respectiva conta bancária. No entanto, o bloqueio judicial e a penhora de ativos da conta vinculada para quitação de débitos da proponente não devem perturbar a normal captação de patrocínios e a execução do projeto, sendo responsabilidade da proponente zelar pelos recursos sob sua custódia e prevenir o desvio de finalidade em sua utilização. Em caso de desvio por penhora, cabe à proponente arcar com o prejuízo a partir de seu próprio patrimônio, sob pena de reprovação da prestação de contas e consequente inabilitação, entre outras sanções previstas em lei.
27. Por outra via, não há motivo de força maior, conforme alegado, eis que não se está diante de fatos imprevisíveis, e sim, ações que existiam no Poder Judiciário, sendo até mesmo previsíveis seus resultados, não se entendendo como se pode enquadrar motivo de força maior o sequestro de valores determinado por um Juiz em processo trabalhista ou de honorários, de responsabilidade da proponente. Tanto não há motivo de força maior a se arguir, que a própria proponente confessou ter adentrado ao mérito nas respectivas ações judiciais, de modo a se contrapor ao arresto de valores, temendo o próprio ressarcimento, que ora se requer. Não existem forças além da capacidade da proponente.
28. De outra sorte, também não há ausência de 'nexo de causalidade', como argumentado, que é um dos pressupostos de constituição regular do processo de TCE, nos termos da IN TCU 71/2012, art. 5º, inciso IV, eis que a conduta omissiva dos responsáveis de não restituição dos recursos captados sob a forma de doações ou patrocínios para realização do projeto cultural PRONAC 11-9405, por impossibilidade de sua execução, resultou em dano ao Erário. O que se verifica é que a conduta da empresa, ao não honrar suas obrigações, promoveu o resultado, desviando recursos que deveriam ser destinados a projeto cultural. A conduta omissiva de não restituir os valores não aplicados ao erário, portanto, propiciou o dano, de sorte que o processo não pode ser arquivado nos termos do artigo 212 do RITCU, por ausência de pressupostos de constituição e de desenvolvimento válido e regular, quando se confirma tanto a conduta, como o resultado. 
29. Conforme disposto à peça 10, p.50-62, os registros de doações/patrocínios foram efetuados em 30/3/2012 (R$ 34.847,00 e R$ 180.000,00) , e em 27/12 e 28/12/2012 (R$ 92.243,26 e R$ 36.409,00) , totalizando R$ 343.499,26. Já o arresto de valores na conta de captação no Banco do Brasil foi realizado em 31/12/2012 (R$ 33.002,78) , 10/6/2013 (R$ 105.368,00) e 19/7/2013 (R$ 207.441,08) , totalizando R$ 345.811,86. Note-se que, por ocasião do primeiro bloqueio judicial, a proponente já tinha notícias da desistência do Instituto Inhotim no projeto, tanto que após reiteração do Instituto à peça 10, p.44, de não continuidade, assegurou a proponente em 22/11/2012 (peça 10, p.45) o seu não seguimento, comunicando que iria alterar o escopo, posteriormente não autorizado pelo MinC. 
30. Os julgados trazidos à luz destes autos (peça 29, p.5-10) , que concluíram pelo trancamento das contas, também não se prestam a auxiliar a defesa, sendo relativos a outras situações, como convênios e repasses a municípios, e não incentivos a empresas para promoção de projetos culturais. O Acórdão 1732/2017-TCU-Primeira Câmara citado pelas partes, não trata de caso similar, eis que o bloqueio judicial no referido processo de TCE é proveniente de uma demanda por pagamentos de pessoal, e findou por beneficiar o município, tendo se verificado a inércia do Prefeito, que passou toda a vigência do convênio sem aplicar a verba no objeto. Ainda assim, o município foi condenado a ressarcir a verba bloqueada judicialmente, nos termos da Decisão Normativa n. 57/2004 do TCU, imputando-se multa ao Prefeito. No caso em questão, não se está diante de um município, nem do seu benefício, e, sim, de uma empresa privada beneficiada indevidamente com recursos públicos, gerida por sócios cujos administradores são solidariamente responsáveis pela boa e regular aplicação dos recursos. Não há, portanto, como se utilizar de decisões do TCU que tratam de casos diversos. 
31. A propósito, em se tratando de jurisprudência, cita esta Unidade Técnica o Acórdão 6787/2017-TCU-Segunda Câmara, que tratou de caso similar ao acometido nestes autos, onde os recursos angariados para um projeto cultural autorizado pelo MinC não foram suficientes (captou-se menos do que 20%) , devendo ser devolvidos ao Fundo Nacional de Cultura. Todavia, consta no processo (TC Processo 015.105/2016-4) que também foram bloqueados judicialmente por dívidas de cunho trabalhista da empresa proponente. Na decisão, após opinião da Unidade Técnica e do MPTCU, verifica-se que o Relator condenou a empresa e seus sócios, visto que os responsáveis não zelaram pela guarda da verba pública, sucumbida pelo arresto judicial, em exclusivo benefício privado, configurando desvio de finalidade na aplicação de verba destinada a projeto cultural.
32. A propósito, a questão do ressarcimento foi disciplinada em normativos do MinC, sendo os recursos depositados na conta de captação de exclusiva responsabilidade da proponente executora do projeto, não devendo o bloqueio judicial interferir na responsabilidade de zelar pelos recursos, dos quais é fiel depositária a empresa, devendo prevenir o desvio. 
33. Nessa linha, de acordo com a Lei 8.313/1991: 
Art. 29. Os recursos provenientes de doações ou patrocínios deverão ser depositados e movimentados, em conta bancária específica, em nome do beneficiário, e a respectiva prestação de contas deverá ser feita nos termos do regulamento da presente Lei.
34. Reforça-se que, em qualquer caso de desvio, mesmo o bloqueio judicial, cabe à proponente arcar com o prejuízo a partir de seu próprio patrimônio. Destaca-se, neste sentido, o preconizado pela IN 01/2013, art. 52, §2º, que disciplina o ajuste:
Em caso de bloqueio judicial em contas de projetos culturais aprovados nos termos da Lei 8.313, de 1991, independentemente do motivo de tal bloqueio, deverá o proponente, de imediato, promover a restituição dos valores devidamente atualizados conforme art. 54, § 2º, à Conta Captação do projeto, com a devida comunicação ao Ministério da Cultura.
35. Deste modo, as alegações de que era impossível a comprovação do bom uso dos recursos ou da prestação de contas caem por terra, uma vez que há obrigação normativa de devolução da verba pública não utilizada em projeto cultural, a qual foi bloqueada judicialmente, conforme exposto, não cumprindo a empresa responsável tal medida, locupletando-se da situação. 
36. Em relação à afirmação de que houve boa-fé, não se vislumbra tal situação, eis que se passaram mais de 5 (cinco) anos sem qualquer ressarcimento, em que pese a obrigação prevista. Mesmo que se tenha comentado sobre defesas nos processos perante as Justiças do Trabalho e Federal, além de ter solicitado ao MinC que interviesse como terceiro prejudicado, isto não demonstra a boa-fé. No caso, cumpre registrar, era obrigação da proponente, portanto, de seus representantes legais, acompanhar a movimentação financeira dos recursos e zelar pela sua correta aplicação, devolvendo imediatamente a verba confiscada pelo Poder Judiciário. 
37. Presume-se, deste modo, claro, que os bloqueios judiciais foram feitos em virtude de dívidas de responsabilidade da entidade proponente, portanto, de interesse privado, em detrimento do interesse público, daí a conclusão de que a empresa auferiu benefício indevido, ainda que indiretamente, à conta dos valores captados, pois seus débitos na Justiça Federal e do Trabalho foram custeados com recursos do contribuinte, não se recompondo a verba desviada de seus fins aos cofres do Fundo Nacional da Cultura.
38. Quanto ao valor derivado de incentivo fiscal ser recurso público, eis que destinado a projetos culturais, tendo caráter impenhorável, conforme transcrições da defesa à peça 29, p.12-15, esta Unidade Técnica entende que mesmo que tenha esta natureza (recursos públicos) e seja impenhorável, o fato é que, efetivamente, foi penhorado, não cabendo à União arcar com o pagamento de verbas trabalhistas de terceiros, nem discutir a questão no TCU. 
39. A Constituição Federal conferiu competência do Tribunal, em seu art. 71, II, para julgar as contas dos administradores e demais responsáveis por dinheiros, bens e valores públicos, além das contas daqueles que derem causa a perda, extravio ou outra irregularidade de que resulte prejuízo ao erário público. De outra vista, o art. 5º da Lei Orgânica do TCU (Lei n. 8.443/92) jurisdiciona à Corte de Contas qualquer pessoa física, órgão ou entidade que utilize, arrecade, guarde, gerencie ou administre dinheiros, bens e valores públicos ou pelos quais a União responda, ou que, em nome desta, assuma obrigações de natureza pecuniária, além daqueles que derem causa a perda, extravio ou outra irregularidade de que resulte dano ao Erário. 
40. No caso retratado nos autos, verificou-se que a conduta omissiva da empresa e de seus gestores, de não restituir os recursos, promoveu dano ao erário, do qual se serve este Tribunal para exercer sua competência. Registre-se não caber ao TCU a produção de provas de interesse dos responsáveis. Nestes termos, não cabe a esta Corte delinear sobre a questão da plausibilidade ou não da penhora de recursos públicos em processos judiciais, e, sim, exercer sua competência, no caso, julgar as contas daqueles que gerenciam recursos públicos, ou dão causa a dano ao erário, com respaldo no art. 71, inciso II, da Magna Carta e ressonância em sua Lei Orgânica. 
41. É fato que a proponente, por intermédio de seus administradores, não procedeu ao total zelo em relação aos recursos públicos que lhe foram confiados, devendo, a partir do conhecimento do arresto, recompor imediatamente o erário, seja qual for o motivo do bloqueio judicial, nos exatos termos previstos pela IN MinC 01/2013, art. 52, §2º. 
42. Ainda, cumpre ressaltar que os administradores, mesmo com a renúncia expressa do Instituto Inhotim desde 2012, persistiram em 2013 na captação de recursos, tentando, de outro modo, utilizá-los em outro projeto cultural, o qual submeteram ao MinC, porém, também foi indeferido por vedações à alteração de objeto e objetivos. Deste modo, não assiste razão à defesa, em relação aos argumentos contrapostos.
Das contas iliquidáveis em decorrência de força maior
43. Quanto ao julgamento das contas, são os seguintes os argumentos:
a) A Lei Orgânica do TCU determina em seu art. 20 e seguintes que, se o julgamento do mérito das contas se tornar materialmente impossível, em decorrência de caso fortuito ou força maior comprovadamente alheio à vontade do responsável, as contas terão que ser necessariamente consideradas iliquidáveis, gerando o trancamento das contas e arquivamento do processo. 
b) Resta evidente a ocorrência de contas iliquidáveis, haja vista a impossibilidade de análise e julgamento do mérito, uma vez que os valores destinados à execução do projeto cultural foram subtraídos da conta do projeto por ato soberano do Poder Judiciário, ou seja, motivado exclusivamente por força maior, alheio à vontade e ao controle do defendente.
Análise
44. A alegação das partes é que há, no caso em apreço, a impossibilidade de liquidação das contas, como prevê o art. 20 da Lei 8.443/1992, tendo em vista a existência de caso fortuito ou de força maior alheio à vontade, com impossibilidade do julgamento de mérito.
45. Como visto alhures, não há caso fortuito ou de força maior, de modo a desfigurar a responsabilidade. Além de não se verificar a hipótese de caso fortuito, ou seja, um evento que não se possa prever e que não possa se evitar, uma vez que as ações existiam no Poder Judiciário, os casos de força maior (fatores humanos, neste caso) , mesmo que não pudessem ser previstos, poderiam ser impedidos, devendo ser restituídas as verbas confiscadas, eis que não foram aproveitadas em projeto cultural algum, e, sim, apenas, serviram para satisfazer débitos trabalhistas / honorários devidos pela proponente, em evidente desvio de finalidade dos recursos públicos em benefício particular. 
46. Repare-se que não está se responsabilizando a empresa proponente e seu administrador pelos bloqueios judiciais e, sim, pela não devolução dos recursos, eis que competia devolver ao erário a verba não aplicada em projetos culturais. Sobre o tema, nos termos da jurisprudência assente nesta Corte:
Os saldos não utilizados na execução dos projetos do Pronac, bem como os recursos de projetos não iniciados ou interrompidos, devem ser recolhidos à conta do Fundo Nacional de Cultura - FNC (Lei 8.313/1991) . (Acórdão 3346/2008-TCU-Segunda Câmara) 
Os valores captados com amparo no Programa Nacional de Apoio à Cultura - Pronac e não aplicados devem destinar-se a outros projetos do âmbito do Ministério da Cultura. É obrigação dos responsáveis a devolução dos valores recebidos, inclusive com multa sobre o valor do débito corrigido, em caso de não cumprimento do projeto ou sua realização em desacordo com o estatuído. (Acórdão 2659/2007-TCU-Primeira Câmara) 
Recursos captados com amparo da Lei Rouanet (Lei 8.313/1991) e não aplicados na realização do projeto incentivado têm natureza pública e devem, por disposição legal, ser transferidos ao Fundo Nacional da Cultura. (Acórdão 520/2014-TCU-Plenário, Boletim de Jurisprudência TCU 28/2014) .
47. É improcedente o entendimento de que as contas devam ser consideradas iliquidáveis, nos termos do art. 20 da Lei 8.443/1992. Tal dispositivo se aplicaria se, após a execução do objeto, caso fortuito ou de força maior alheio à vontade do responsável, tornasse materialmente impossível o julgamento de mérito. A situação de contas iliquidáveis trataria, assim, da impossibilidade de demonstração do cumprimento do objeto ou do exercício da defesa; e não à situação ora examinada, em que sequer houve execução, especialmente considerando o tempo transcorrido desde a captação, comprovando-se a aplicação dos valores em finalidade distinta.
48. Não cabe questionar a decisão judicial e alegar sua imprevisibilidade. O fato é que se os recursos tivessem sido devolvidos no período previsto, no caso, ainda, em 2012, pela desistência formal do Instituto Inhotim, as decisões judiciais não alcançariam os valores. Destarte, a atuação dos responsáveis contribuiu para a ocorrência do dano aos cofres da União, a qual autorizou uma captação de recursos para projeto cultural, deixando de arrecadar imposto de renda, mas assistiu aos valores serem destinados ao pagamento de demandas trabalhistas / honorários advocatícios de cunho eminentemente privado.
49. Ressalte-se que o dano aos cofres federais se configurou com a utilização dos recursos da União em objeto distinto do autorizado. Conforme transcrições do voto do Relator, no Acórdão trazido a luz dos autos pela defesa (Acórdão 1732/2017-TCU-Primeira Câmara) , trata-se de desvio de finalidade, que 'ocorre quando os recursos são aplicados em fim diverso daquele anteriormente pactuado ou ainda quando o escopo específico da avença não é atendido em decorrência de irregularidades na execução do ajuste. Esta prática (desvio de finalidade) evidencia maior reprovabilidade de conduta do que a anterior (desvio de objeto) , porque obsta o atendimento das necessidades específicas da comunidade que se beneficiaria com o ajuste, se não fosse o desvio de finalidade' (Acórdão 1798/2016-TCU-Primeira Câmara) .
50. Segundo as razões expostas nesta instrução, entende-se que o débito imputado à entidade decorre do desvio de finalidade na destinação dos recursos. Ainda que esse desvio tenha decorrido de bloqueio judicial dos valores depositados na conta corrente do ajuste, esse fato não afasta a responsabilidade de restituir esses valores aos cofres do Fundo Nacional de Cultura. Quanto à responsabilidade, já se verificou que ao Sr. Fábio foi atribuída administração da sociedade à cláusula 20 do contrato social (peça 10, p.18) . 
51. Saliente-se novamente o entendimento do TCU de que 'somente sócios que exercem atividade gerencial (administradores) em pessoa jurídica que recebe recursos com amparo na Lei Rouanet devem responder solidariamente com a empresa pelas irregularidades detectadas' (Acórdãos 5.254/2018, 1.634/2016 e 7.374/2010 - Primeira Câmara, e 4.341/2018 e 4.028/2010 - Segunda Câmara) , excetuadas as situações em que fica patente que estes também se valeram de forma abusiva da sociedade empresária para tomar partes nas práticas irregulares. 
52. Por outro lado, a Súmula nº 286/TCU também preceitua que (...) 'A pessoa jurídica de direito privado destinatária de transferências voluntárias de recursos federais feitas com vistas à consecução de uma finalidade pública responde solidariamente com seus administradores pelos danos causados ao erário na aplicação desses recursos'.
Da inaplicabilidade de multa 
53. Com relação à hipótese de multa, são os seguintes os argumentos:
a) O defendente não pode ser punido com a aplicação de multa, já que utilizou todos os meios ao seu alcance, para que o recurso fosse devolvido. Cita julgado do TCU (peça 29, p.18) , com provimento de mérito no mesmo sentido (Recurso de Reconsideração interposto em face do Acórdão 2062/2016-TCU-Primeira Câmara) . 
b) Se o MinC tivesse atuado como solicitado, talvez melhor sorte tivesse o projeto cultural e os recursos destinados ao mesmo.
Análise
54. A multa no TCU é resultado de uma avaliação objetiva feita pelo julgador, da conduta e do resultado, verificando-se nesta TCE, no primeiro caso, uma conduta omissiva, pelo não zelo de valores públicos captados de mais de R$ 340 mil, postos à disposição da proponente, e no último, que os signatários auferiram um resultado, ou seja, um benefício particular ao satisfazer compromissos trabalhistas e honorários advocatícios, livrando-se de execuções pecuniárias, com a utilização de dinheiro do contribuinte para fins privados, sem qualquer ressarcimento. 
55. A questão da multa advém, portanto, da avaliação da boa-fé, não se verificando que esta existiu ao longo do processo, visto as ações quase nulas em direção à reversão do benefício particular auferido. Nessa ordem de raciocínio, tem-se que a proponente era a gestora da conta corrente aberta com o escopo de captação de recursos para a consecução do projeto proposto, por isso que é de sua inteira responsabilidade zelar pelos recursos públicos nela depositados, bem como prestar contas de sua movimentação. 
56. Assim, cabia à proponente providenciar a restituição dos valores bloqueados judicialmente e já levantados, eis que desviados de sua finalidade (consecução do projeto cultural) para fins de adimplemento de obrigação trabalhista contraída com terceiro, alheio ao projeto em comento. Sua responsabilidade não resta elidida pelo fato de os bloqueios judiciais terem origem em decisão judicial, posto que isto não a exime da responsabilidade em gerenciar os recursos públicos postos ao seu dispor, de modo que devem ser negados os pedidos.
57. Nesse contexto de condutas omissivas dos responsáveis, descabe desqualificar o MinC, por não ter atuado em demandas judiciais, eis que os responsáveis não demonstraram, em nenhum momento, o mínimo esforço no sentido de restituir os recursos após os bloqueios judiciais e os lançamentos a débito na conta específica, não comprovando a boa e regular aplicação dos recursos, com a sua devolução ao Ministério da Cultura, não havendo como reconhecer a existência de boa-fé objetiva, quando a empresa, e por extensão, seus sócios, se beneficiaram de dinheiro público irregularmente, para satisfazer demandas privadas, sem restituir ao erário as quantias que não lhes pertenciam.
Dos requerimentos
58. Requerem os defendentes, ao final:
a) O arquivamento dos autos, por ausência de nexo de causalidade, pressuposto de regular constituição da Tomada de Contas Especial, nos termos do art. 50 da Instrução Normativa 71/2012 e art. 212 do Regimento Interno do Tribunal de Contas da União.
b) Caso se entenda que os pressupostos foram atendidos, sejam julgadas iliquidáveis as contas, tendo em vista o parecer da área técnica da SECEX-BA no julgamento da Tomada de Contas Especial nº 1732/2017.
c) Caso este ilustre Tribunal entenda pela obrigação de devolver os valores bloqueados judicialmente, requer que este tribunal se abstenha de aplicar multa, eis que comprovada boa-fé.
d) Caso este Tribunal decida pelo ressarcimento dos valores, requer-se o parcelamento do débito, nos termos do art. 217 do Regimento Interno do Tribunal de Contas da União.
Análise
59. Não ocorre a hipótese de arquivamento, como analisado nos itens 31 a 34 desta instrução, nem a situação de contas iliquidáveis, conforme análise nos itens 46 a 55. Também não se reconheceu a boa-fé objetiva, com base na análise proferida nos itens 39-40 e 58-59. Quanto ao parcelamento do débito, a princípio, cumpre mencionar que o art. 26 da Lei 8.443/1992, c/c o art. 217 do Regimento Interno do TCU  (RI/TCU) , preceitua que, em qualquer fase do processo, o Tribunal poderá autorizar o pagamento parcelado da importância devida. Dessa forma, não se vislumbra óbice legal ao deferimento do pleito de parcelamento formulado pelos responsáveis ainda na fase de resposta à citação.
CONCLUSÃO
60. Em face da análise promovida nos itens 20 a 62, propõe-se rejeitar as alegações de defesa apresentadas pelos responsáveis, empresa Editare Editora Ltda. e Sr. Fábio Augusto de Brito Ávila, uma vez que não foram suficientes para sanear as irregularidades a eles atribuídas. Os argumentos de defesa tampouco lograram afastar o débito imputado. Ademais, inexistem nos autos elementos que demonstrem a boa-fé ou a ocorrência de outros excludentes de culpabilidade. 
61. Cite-se, neste caso, precedente de jurisprudência neste Tribunal, em julgado similar ao dos presentes autos (Acórdão 6787/2017-TCU-Segunda Câmara) . Desse modo, as contas devem, desde logo, ser julgadas irregulares, nos termos do art. 202, § 6º, do RITCU, procedendo-se à condenação em débito e à aplicação da multa prevista no art. 57 da Lei 8.443/1992. 
PROPOSTA DE ENCAMINHAMENTO
62. Diante do exposto, submetem-se os autos à consideração superior, propondo:
a) julgar irregulares as contas da empresa Editare Editora Ltda. (CNPJ 04.784.950/0001-05) e de Fábio Augusto de Brito Ávila (CPF XXX.689.808-XX) , na condição de Diretor-Presidente/Diretor Financeiro, com fundamento nos artigos 1º, inciso I, 16, inciso III, alínea 'c', e § 2º, 19, caput, e 23, inciso III, da Lei 8.443/1992, e condená-los, solidariamente, ao pagamento das quantias a seguir especificadas, com a fixação do prazo de quinze dias, a contar das notificações, para comprovarem, perante o Tribunal (art. 214, inciso III, alínea 'a', do Regimento Interno do TCU) , o recolhimento da dívida aos cofres do Fundo Nacional da Cultura - FNC, atualizada monetariamente e acrescida dos juros de mora, calculados a partir das datas discriminadas, até a data do recolhimento, na forma prevista na legislação em vigor:
	VALOR ORIGINAL (R$) 
	DATA DA OCORRÊNCIA

	34.847,00
	30/3/2012

	180.000,00
	30/3/2012

	92.243,26
	27/12/2012

	36.409,00
	28/12/2012

Valor atualizado (com juros de mora) até 25/2/2019: R$ 566.500,38
b) aplicar à empresa Editare Editora Ltda. (CNPJ 04.784.950/0001-05) e ao Sr. Fábio Augusto de Brito Ávila (CPF XXX.689.808-XX) , individualmente, a multa de que trata o artigo 57 da Lei 8.443/1992;
c) autorizar, desde logo, a cobrança judicial das dívidas, nos termos do artigo 28, inciso II, da Lei 8.443/1992, caso não atendidas as notificações; 
d) autorizar também, desde logo, com fundamento no art. 28, inciso I, da Lei 8.443, de 1992 c/c o art. 217, §§ 1º e 2º, do Regimento Interno, o parcelamento da dívida em até 36 parcelas, incidindo sobre cada parcela, corrigida monetariamente, os correspondentes acréscimos legais, fixando-lhes o prazo de quinze dias, a contar do recebimento da notificação, para comprovarem perante o Tribunal o recolhimento da primeira parcela, e de trinta dias, a contar da parcela anterior, para comprovar os recolhimentos das demais parcelas, devendo incidir sobre cada valor mensal, atualizado monetariamente, os juros de mora devidos, no caso do débito, na forma prevista na legislação em vigor, alertando os responsáveis de que a falta de comprovação do recolhimento de qualquer parcela importará o vencimento antecipado do saldo devedor, nos termos do § 2º do art. 217 do Regimento Interno deste Tribunal;
e) encaminhar cópia da deliberação que sobrevier, bem como do relatório e do voto que a fundamentarem, ao Procurador-Chefe da Procuradoria da República no Estado de São Paulo, com base nos artigos 16, § 3º, da Lei 8.443/1992 e 209, § 7º, do Regimento Interno/TCU, para adoção das medidas que entender cabíveis.
f) enviar cópia do Acórdão que vier a ser proferido ao Ministério da Cultura e aos responsáveis, para ciência, informando que a presente deliberação, acompanhada do Relatório e do Voto que a fundamentam, está disponível para a consulta no endereço www.tcu.gov.br/acordaos, além de esclarecer que, caso requerido, o TCU poderá fornecer sem custos as correspondentes cópias, de forma impressa."
	É o Relatório.

Maria Elisa de Andrade Vasconcelos (OAB/MG 134.388) e outros, representando a empresa Editare Editora Ltda. (procuração à peça 26).

Procurador Rodrigo Medeiros de Lima.

TOMADA DE CONTAS ESPECIAL. PROGRAMA NACIONAL DE APOIO À CULTURA (PRONAC). BLOQUEIO JUDICIAL DOS RECURSOS CAPTADOS. NÃO RESTITUIÇÃO DOS VALORES À CONTA DE CAPTAÇÃO DO PROJETO. EXPRESSA AFRONTA À INSTRUÇÃO NORMATIVA-MINC Nº 01/2013. NÃO EXECUÇÃO DO PROJETO CULTURAL PACTUADO. IMPUGNAÇÃO TOTAL DOS VALORES CAPTADOS. CONTAS IRREGULARES, DÉBITO E MULTA. REMESSA DE CÓPIA DA DECISÃO AO MINISTÉRIO PÚBLICO FEDERAL.

TOMADA DE CONTAS ESPECIAL (TCE)

Secretaria de Controle Externo de Tomada de Contas Especial (SecexTCE).

Conforme se extrai do Relatório precedente, trata-se de Tomada de Contas Especial (TCE) instaurada pelo Ministério da Cultura (MinC) em decorrência da não comprovação da boa e regular aplicação dos R$ 343.499,26 captados pela empresa Editare Editora Ltda. sob a forma de doações ou patrocínios com amparo na Lei 8.313, de 23/12/1991 (Lei de Incentivo à Cultura) , com vistas à execução do projeto cultural intitulado "Museu do Inhotim", cadastrado no Programa Nacional de Apoio à Cultura (Pronac) sob o número 11-9405 (peça 10, p. 2-19) e destinado à edição de um livro por meio do qual se pretendia "mostrar o patrimônio de um dos mais originais museus do Brasil, mistura de jardim botânico e centro de arte contemporânea, em um dos mais belos espaços culturais abertos no País, próximo da capital mineira, Belo Horizonte" (peça 10, p. 2) .
2.	Em razão dessa irregularidade, foram citados nos presentes autos a empresa proponente e seu Diretor Presidente e Financeiro, o Sr. Fábio Augusto de Brito Ávila, tendo as alegações de defesa desses dois responsáveis sido analisadas e refutadas pela Secretaria de Controle Externo de Tomada de Contas Especial (SecexTCE) à peça 30, o que contou com a anuência do corpo dirigente da referida unidade técnica (peças 31 e 32) e com a concordância do Ministério Público junto a este Tribunal de Contas de União (MP-TCU) , representado nestes autos pelo Procurador Rodrigo Medeiros de Lima (peça 33) .
3.	Manifesto, desde já, minha concordância com os pareceres precedentes e acolho, sem ressalvas, a proposição de mérito formulada pela unidade instrutiva, o que faço com base na análise empreendida à peça 30, cujas conclusões incorporo às minhas razões de decidir.
4.	Com efeito, na linha do que argumentou a unidade instrutiva, após os bloqueios judiciais dos R$ 343.499,26 captados para consecução do objeto do Pronac 11-9405, caberia à proponente, nos termos do art. 52, § 2º, da Instrução Normativa-MinC nº 01, de 24/6/2013, "de imediato, promover a restituição dos valores devidamente atualizados [...] à conta de captação do projeto, com a devida comunicação ao Ministério da Cultura".
5.	Ocorre que nenhuma providência nesse sentido foi adotada, o que ensejou a responsabilização da Editare Editora Ltda. e de seu Diretor Presidente e Financeiro pelo desvio dos valores em tela.
6.	Tal responsabilização, segundo bem destacou a unidade instrutiva, não decorre dos bloqueios judiciais em si, mas da subsequente não comprovação da boa e regular aplicação dos R$ 343.499,26 captados no âmbito do Pronac 11-9405.
7.	Em respaldo a esse raciocínio, informe-se que, segundo intelecção da IN-MinC 01/2013, mais precisamente de seu art. 80, § 2º, e da Declaração de Responsabilidade que consta de seu Anexo, aqueles R$ 343.499,26, acaso restituídos devidamente atualizados à conta de captação do projeto, em observância ao art. 52, § 2º, da citada norma, deveriam ser em seguida devolvidos, igualmente atualizados, ao Fundo Nacional da Cultura (FNC) , tendo em vista a rejeição, pelo MinC, do pedido formulado pela Editare Editora Ltda. com vistas à alteração do objeto inicialmente aprovado.
8.	E como sequer houve a restituição das verbas em comento à conta de captação do projeto, a entidade proponente acabou por se beneficiar indevidamente com o desvio de recursos públicos para fazer frente a demandas trabalhistas e honorários advocatícios sem qualquer correlação com o projeto cultural "Museu do Inhotim".
9.	Em outras palavras, dessa feita valendo-me da argumentação da SecexTCE, "a empresa auferiu benefício indevido, ainda que indiretamente, à conta dos valores captados, pois seus débitos na Justiça Federal e do Trabalho foram custeados com recursos do contribuinte, não se recompondo a verba desviada de seus fins aos cofres do Fundo Nacional da Cultura".
10.	Em face disso, havendo nos autos elementos de convicção suficientes para formulação de juízo de valor acerca dos fatos apurados nesta TCE e para a delimitação de responsabilidades, e considerando a não configuração de boa-fé por parte dos responsáveis, resta julgar irregulares suas contas, condenando-os solidariamente em débito.
11.	Encaminhamento semelhante foi adotado por este Colegiado ao ser proferido sob minha relatoria, no bojo do TC Processo 015.105/2016-4, o Acórdão 6787/2017-TCU-Segunda Câmara.
12.	Nesse precedente, constatou-se que os recursos angariados para determinado projeto cultural autorizado pelo MinC, além de não terem se mostrado suficientes para a execução do que havia sido acordado, foram bloqueados judicialmente por dívidas de cunho trabalhista da empresa proponente, não tendo ocorrido a devida restituição à conta de captação, razão pela qual esta Corte de Contas, acompanhando o entendimento da unidade instrutiva, do MP-TCU e do relator da matéria, decidiu julgar irregulares as contas então apreciadas, condenar solidariamente em débito a proponente e seus sócios e aplicar-lhes a multa do art. 57 da Lei 8.443, de 16/7/1992, tendo em vista a falta de zelo dos responsáveis quanto à guarda da verba pública captada e subsequentemente sucumbida por arresto judicial, em exclusivo benefício privado, configurando desvio de finalidade na aplicação de recursos públicos destinados a projeto cultural.
13.	Aliás, igualmente cabível, no caso em exame no presente TC Processo 031.375/2018-9, a aplicação de multa ao Sr. Fábio Augusto de Brito Ávila e à Editare Editora Ltda., eis que a expressa inobservância de norma especificamente aplicável ao projeto em tela configura, no mínimo, diligência bem abaixo do normal na condução do Pronac 11-9405, o que justifica a apenação dos responsáveis.
14.	Em reforço a esse encaminhamento, cito a existência de diversos julgados deste Tribunal de Contas proferidos à luz do art. 28 do Decreto-Lei 4.657, de 4/9/1942 (Lei de Introdução às Normas do Direito Brasileiro - LINDB) , com a redação dada pela Lei 13.655, de 25/4/2018, a exemplo dos Acórdãos 2.872/2019, 2.659/2019, 957/2019, 2.924/2018, 2.860/2018 e 2.391/2018 de Plenário, 14.130/2019 e 2.699/2019 de 1ª Câmara e 11.762/2018 de 2ª Câmara, relatados, respectivamente, por mim e pelos Ministros André Luís de Carvalho, Augusto Nardes, José Múcio Monteiro, Augusto Sherman Cavalcanti, Benjamin Zymler, Walton Alencar Rodrigues, Vital do Rêgo e Marcos Bemquerer Costa.
15.	Segundo esses precedentes, o erro grosseiro a que se refere o Decreto-Lei 4.657/1942 em seu art. 28 seria aquele que poderia ser percebido por pessoa com diligência abaixo do normal, ou seja, que seria evitado por pessoa com nível de atenção aquém do ordinário, consideradas as circunstâncias do caso concreto. Dito de outra forma, o erro grosseiro é o que decorreu de uma grave inobservância de um dever de cuidado, isto é, que foi praticado com culpa grave, situação que julgo se amoldar perfeitamente a este TC Processo 031.375/2018-9.
16.	E no que diz respeito à dosimetria da multa, em atenção às disposições do art. 22, § 2º, da Lei de Introdução às Normas do Direito Brasileiro, tem-se que a expressa inobservância à IN-MinC 01/2013 configura conduta grave, capaz de gerar a presunção de prejuízo ao erário no valor total captado. Além disso, observa-se que o Sr. Fábio de Brito figura nos registros do Cadirreg - sistema deste Tribunal para cadastro de contas julgadas irregulares.
17.	Diante disso, entendo que o montante da multa individual a ser aplicada à proponente deve ficar em patamar próximo a dez por cento do valor atualizado do débito, ao passo que no caso do Sr. Fábio Augusto de Brito Ávila, considerada a circunstância agravante acima mencionada, esse patamar pode ser elevado para quinze por cento daquela mesma base de cálculo.
18.	Ressalte-se, por fim, que a responsabilização da empresa Editare Editora Ltda. solidariamente com seu Diretor Presidente e Financeiro está em total consonância com o paradigmático Acórdão 2763/2011-TCU-Plenário, cuja fundamentação sustenta que, "quando a pessoa jurídica de direito privado e seus administradores derem causa a dano ao Erário na execução de avença celebrada com o poder público federal com vistas à realização de uma finalidade pública, incide sobre ambos a responsabilidade pelo dano".
19.	No mesmo sentido, aliás, é o Enunciado 286 da Súmula de Jurisprudência deste TCU, segundo o qual "A pessoa jurídica de direito privado destinatária de transferências voluntárias de recursos federais feitas com vistas à consecução de uma finalidade pública responde solidariamente com seus administradores pelos danos causados ao Erário na aplicação desses recursos.".
20.	Com essas considerações, encerro meu pronunciamento, mas não sem antes deixar consignado que, em relação às demais questões ventiladas nos autos, adoto como razões de decidir o exame de mérito empreendido pela SecexTCE às peças 30 a 32 e acolhido pelo Ministério Público de Contas à peça 33.
	Ante o exposto, VOTO por que o Tribunal adote a deliberação que ora submeto à apreciação deste Colegiado.
TCU, Sala das Sessões Ministro Luciano Brandão Alves de Souza, em 18 de agosto de 2020.
AROLDO CEDRAZ 
Relator